臺灣高等法院刑事判決　　　　　　　　　　　　　　　九十年度上易字第六四五號
　　自　訴　人　乙○○
　　上　訴　人
　　即　被　告　己○○
　　選任辯護人　李潮雄律師
　　上　訴　人
　　即　被　告　丁○○
　　選任辯護人　王寶蒞律師
右上訴人因詐欺案件，不服臺灣臺北地方法院八十八年度自字第五四六號，中華民國
八十九年十一月二十三日第一審判決，提起上訴，本院判決如左：
    主  文
原判決關於丁○○、己○○部分撤銷。
丁○○、己○○均無罪。
    理  由
一、自訴意旨略以：被告丁○○、己○○原為台中市○○路○段四六八號十四樓永信
    國際移民顧問有限公司（下簡稱永信公司）之經理、祕書，而該公司在新聞報紙
    刊登移民廣告，自訴人與該公司聯絡之後，就由被告己○○等寄來移民資料，並
    且告知可以辦美國綠卡，同時提供該公司辦成功的實例，自訴人信以為真，於是
    約被告己○○在台北市○○路與安和路口的椰如咖啡廳見面，見面時被告己○○
    與該公司經理丁○○均自我介紹職位，並給予名片，於多次交談後，自訴人即將
    好友戊○○委託代辦陳朱在之資料交予己○○，由於自訴人相信被告等所言為真
    ，乃在民國（下同）八十六年五月七日給予訂金一萬美元，作為申辦陳朱在美國
    綠卡之訂金，之後在八十六年五月底通知自訴人說已完成陳朱在之ＰＲ（居留權
    ）簽證，要自訴人備款，並於八十六年六月五日將陳朱在之美國ＰＲ（居留權）
    簽證影本交予自訴人，自訴人乃將其內蓋有美國ＰＲ簽證之陳朱在護照交予戊○○看，並由戊○○通知陳朱在，陳朱在即開立支票由戊○○轉交予自訴人，並由
    自訴人再交予被告。嗣被告於取得合約上所載之款項後，即告知自訴人通知陳朱
    在速前往美國報到，被告丁○○則稱陳朱在不會說英文，最好由其安排專人接進
    美國及代辦白皮書，費用三千美元，被告於取得三千美元後，白皮書竟未辦理完
    成。嗣自訴人因查出被告等所交付之美國ＰＲ簽證乃屬偽造，自訴人即要求被告
    負責，惟均無法尋獲被告等，因認被告等涉有共同詐欺罪嫌云云。
二、按犯罪事實應依證據認定之，無證據不得推定其犯罪事實；又不能證明被告犯罪
    者，應諭知無罪之判決，刑事訴訟法第一百五十四條、第三百零一條第一項分別
    訂有明文。又告訴人之告訴，係以使被告受刑事訴追為目的，是其陳述是否與事
    實相符，仍應調查其他證據以資審認。再證據之證明力，固屬於法院判斷之自由
    ，惟證據之本身如有瑕疵，則在此瑕疵未能究明以前，遽採為有罪之根據，即難
    謂為適法（最高法院五十二年台上字第一三○○號、三十二年上字第九七一號判
    例意旨參照）。
三、訊據被告丁○○、己○○堅決否認有詐欺犯行，被告丁○○辯稱：美國簽證之辦
    理，伊一竅不通，但伊有陪己○○至椰如咖啡廳。另永信公司之印鑑章雖由其所
    保管，惟自訴人所提八十六年六月九日所簽訂之委任合約書，其上之公司章並非
    印鑑章，且非伊所蓋。再伊曾幫甲○○向自訴人收受美金三千元，係因甲○○不
    在，要求伊代收，伊沒有經手本案等語。被告己○○辯稱：伊曾於八十六年一月
    、二月間與自訴人於椰如咖啡廳見面，是因為自訴人之兒子要辦多明尼加移民，
    後來又說要辦理美國移民，所以伊就介紹給甲○○。另伊雖曾於八十六年一月七
    日傳真乙紙空白委任合約書予自訴人，惟與自訴人所提於八十六年六月九日所簽
    訂之委任合約書相較，其上之字體、付款方式、公司地址及主管機關等均有所不
    同。再伊並未收取自訴人所交付之任何款項等語。
四、被告己○○部分：
    (1)細譯自訴人所提被告己○○於八十六年一月七日傳真予自訴人之空白委任合約
      書，其上之字體為標楷體，而付款方式係分二階段，公司地址為「台中市○○
      區○○路四段四六八號十四樓」，主管機關則為經濟部，核與自訴人與永信公
      司於八十六年六月九日所簽訂之委任合約書其上之字體為細明體、付款方式分
      三階段、公司地址為「臺北市○○路三十一號十二樓之一」、主管機關為內政
      部等情均有所不符，是被告指稱上開二紙合約書上之內容完全相同云云等情應
      非屬實。再依被告己○○於本院中辯稱，伊初與自訴人接觸之時間為八十六年
      一、二月，當初本係因自訴人之兒子要辦多明尼加移民，嗣又說要辦美國移民
      等語，觀諸被告己○○係於八十六年一月七日將上開委任合約書傳真予自訴人
      ，其時間上與被告所稱與自訴人接觸洽辦自訴人多明尼加案件之時間相符，是
      足認被告己○○上開辯解應堪採信。
    (2)再自訴人為代辦陳朱在之美國移民業務，曾於八十六年四月七日與陳朱在之委
      託人戊○○簽訂「代辦美國永久居留合約書」，核該合約書之簽訂時間顯較被
      告己○○傳真空白委任合約書予自訴人之時間（八十六年一月七日）為晚，按
      自訴人既於八十六年四月七日始受戊○○之委託代辦陳朱在之移民業務，即無
      可能於數月前即先預知該項委託業務，並事先請求被告己○○傳真該委任合約
      書予伊，核自訴人上開指訴顯與常情不符。
    (3)至自訴人雖提出與被告己○○對話之錄音譯文二分，惟細譯該譯文內容，其中
      一份雖係被告己○○向甲○○要接辦自訴人案之獎金之對話，（見原審卷第二
      五七頁），惟依該對話內容諸如：「‧‧然後乙○○的案子，你們要辦不辦，
      到了現在，你們又告訴我要辦，有時又告訴我不辦，最後確定說到七月一日乙○○才要辦，‧‧‧，我跟ＳＴＥＶＥ和你談乙○○的案子，後面三、四件要
      辦通通不算我的，‧‧，那我的獎金誰算給我？」云云（見原審卷一第二五六
      、二五七頁），依該雙方對話之語意，所謂「乙○○之案子」究何所指？究係
      指為自訴人乙○○之子林俊達代辦多明尼加身分之案件，或係代辦由乙○○居
      中介紹之本件陳朱在移民美國之業務，其真意為何，尚屬有疑，顯難遽採為不
      利被告之認定。
    (4)另自訴人提出乙紙客戶名稱為永信公司，其上有被告己○○簽收，刊登日期為
      八十六年六月十一日之「廣告費請款明細」，證明被告己○○於辦理陳朱在移
      民業務之時並未自永信公司離職等情，惟經本院持該廣告費請款明細上被告己○○之簽名筆跡與伊於原審八十八年七月二十日所製作之訊問筆錄上之簽名筆
      跡兩相對照，依肉眼觀之，即知有所不同。按自訴人提出上開廣告費請款明細
      之時間係於八十八年七月二十日之後，被告己○○顯不可能預先知悉自訴人將
      提出該項證據，而於筆錄上故意為與平時不同之簽名筆跡。是足認被告己○○
      辯稱上開廣告費請款明細上之簽名非伊所簽等語，應堪採信。
    (5)至本案雖確有其上蓋有偽造美國臨時綠卡代用章Ｉ５５１印文（登記號碼：Ａ
      00000000）之陳朱在護照附卷可稽，並有美國在台協會台北辦事處函
      覆稱上開印章上之登記號碼係屬偽造等情，矧之上開證據雖確屬真實，惟並無
      法直接證實該印文即為被告己○○所偽造，並持以詐欺自訴人。
    (6)又對於被告等究否有無收取代辦費一情，自訴人雖於本院中指稱：伊與被告等
      於八十六年五月七日約於信義路與安和路口的唐居餐廳，伊給被告己○○一萬
      元（美金），當時丁○○有一起來，第三次於八十六年六月九日在他們台北分
      公司，伊交給己○○三萬七千元，丁○○也在場，第四次伊在他們台北分公司
      交了美金三千元給丁○○，己○○不在，時間目前已忘記云云。惟自訴人對該
      情亦自承並未要求被告等開立收據，而第二次交給己○○時，己○○說他要現
      金，不要支票，且說以委任合約書當成收據云云（見本院卷九十年十二月五日
      訊問筆錄），惟上開委任合約書是否係由被告己○○經手等情，依前開論述，
      本屬可疑，是被告己○○是否知悉自訴人前開所提八十六年六月九日所簽訂之
      委任合約事宜，即屬可議，自訴人依該可議之合約書執為證據，認定被告己○○確有收受上開款項，顯有疑義，非可遽採。
    (7)至證人丁文瑾雖於原審調查中證稱，伊沒有去過椰如餐廳，伊未在公司以外見
      過乙○○，伊與乙○○見三次，第一次在台北永信公司，他來交東西給丁○○
      、己○○，走了以後，己○○與丁○○很高興的點錢，伊有問他們說這是台中
      辦的多明尼加案子，第二次他叫伊轉知東西給丁○○，後丁○○到場，他交錢
      給丁○○，第三次丁○○與己○○在公司打架，他是到台北幫丁○○辦台中未
      完的案子的，乙○○到公司找不到他們人時，伊才知道此事云云等語，惟核該
      證人甲○○係永信公司改組後之負責人，而被告等均堅稱甲○○於公司係負責
      辦理美國移民等業務，且本件業務係由甲○○接辦，是證人甲○○於本案中在
      立場上顯與被告等相互對立，自難以其不利於被告之證言，遽採為被告有罪之
      認定。
    (8)再被告己○○在與證人丁文瑾有關原審八十六年度自字第九九五號刑事訴訟中
      之八十六年十一月二十五日答辯狀中曾稱，「其間花費陸、柒拾萬元經由廣告
      而來對馬國移民有興趣之客戶即多達二、三百位，而這些客戶資料，加上永信
      公司原承辦之澳洲、多明尼加、美國之客戶資料，就是永信公司之資產」等字
      眼，依該論述，或可稱永信公司確曾辦理美國移民等業務，惟顯難依此遽認本
      件陳朱在申辦美國居留權業務部分，係由被告己○○與丁○○共同辦理。
五、被告丁○○部分：
    (1)綜觀全卷，本案自訴人認定被告丁○○確有參與辦理陳朱在美國移民簽證業務
      之證據，僅有自訴人所提於八十六年六月九日所簽訂之委任合約書乙紙，惟觀
      諸該委任合約書，其上雖蓋有「永信移民顧問有限公司」之印文（見原審卷一
      第十一頁），然經肉眼觀之，即知與永信公司之印鑑章（參原審卷一第一八五
      頁有限公司設立登記事項卡）顯不相符，是被告丁○○辯稱該合約書上所蓋者
      並非公司印鑑章等語，應堪採信。
    (2)再永信公司之印鑑章均由被告丁○○持有保管中等情，業據被告於歷審中自承
      在卷，永信公司之另一合夥人甲○○亦不否認（參原審卷一第一二二頁之聲明
      啟示），是若上開合約書係由被告丁○○所簽，則其於簽訂合約書時，僅須將
      所持有之印鑑章蓋於合約書上即可，何以仍須另刻印章使用，衡情顯與常情有
      違，是該合約書上之印章是否為被告丁○○所蓋，即生疑義，尚難遽採為被告
      丁○○有罪之認定。
    (3)又被告丁○○雖不否認曾陪同被告己○○至椰如餐廳之事實，惟辯稱：伊僅陪
      被告己○○至椰如咖啡廳，對於美國簽證的辦理，伊一竅不通等語。按被告己○○前往椰如咖啡廳與自訴人洽談之事宜是否係為陳朱在移民美國之業務一情
      ，依前開論述，即非確切，是尚難因被告丁○○有陪同被告己○○前往椰如咖
      啡廳等情，即認被告共同涉有本件詐欺之犯行，其理自明。
    (4)至自訴人對於被告丁○○有無收取代辦費一情雖亦指稱：伊與被告等於八十六
      年五月七日約於信義路與安和路口的唐居餐廳，伊給被告己○○一萬元（美金
      ），當時丁○○有一起來，第三次於八十六年六月九日在他們台北分公司，伊
      交給己○○三萬七千元，丁○○也在場，第四次伊在他們台北分公司交了美金
      三千元給丁○○，己○○不在，時間已忘記云云。惟自訴人對上開指述均無法
      提出確切證據以資證明，已如前述，要難依該指述執為不利被告丁○○之認定
      。
六、綜上所述，上開委任合約書既非被告己○○所經手，委任合約書上之印文既非公
    司印鑑章所蓋，且無證據證明該印文係由被告丁○○所偽造，本件除自訴人之指
    述外，並無任何證據足證被告丁○○、己○○確有收受自訴人所交付之款項，是
    縱本件於案發之初，係由自訴人與被告己○○接觸，然亦非得遽認本件業務即為
    被告己○○所承辦。而自訴人請求傳訊之證人丙○○，屢經傳拘未到，自訴人又
    無法提出明確證據證明前開委任合約書為其所為，且係被告二人授意，亦難執為
    不利被告之認定。此外，復查無其他證據足資證明被告己○○有自訴人所指之詐
    欺犯行，其被訴之犯罪，應屬不能證明。原審未予詳查，遽為被告丁○○、己○○有罪之認定，即有未洽，被告等執以提起上訴，為有理由，應由本院將原判決
    關於被告等二人部分撤銷，另為被告丁○○、己○○無罪之諭知，以免冤抑。
據上論斷，應依刑事訴訟法第三百六十九條第一項前段、第三百六十四條、第三百四
十三條、第三百零一條，判決如主文。
中      華      民      國    九十一    年      二      月     二十     日
                              臺灣高等法院刑事第二十一庭
                                  審判長法  官  葉  騰  瑞
                                        法  官  江  國  華
                                        法  官  莊  明  彰
右正本證明與原本無異。
不得上訴。
                                        書記官  廖  嫣  雯
中      華      民      國    九十一    年      二      月     二十一   日
